【裁判字號】    98,上易,965
【裁判日期】    990223
【裁判案由】    竊盜
【裁判全文】
臺灣高等法院高雄分院刑事判決         98年度上易字第965號
上  訴  人  臺灣高雄地方法院檢察署檢察官
被      告  甲○○
被      告  丙○○
被      告  乙○○
上二人共同  陳奕全律師
選任辯護人  許清連律師
            李錦臺律師
上列上訴人因被告竊盜等案件，不服臺灣高雄地方法院98年度易
字第7 號中華民國98年10月15日第一審判決（起訴案號：臺灣高
雄地方法院檢察署97年度偵字第15720 、17064 號），提起上訴
，本院判決如下：
    主  文
原判決撤銷。
甲○○共同犯山坡地保育利用條例第三十四條第一項之非法使用
罪，處有期徒刑柒月。緩刑貳年，並向國庫支付新臺幣伍萬元。
扣案之挖土機壹部、併裝車貳輛，均沒收。
丙○○共同犯山坡地保育利用條例第三十四條第一項之非法使用
罪，處有期徒刑捌月。緩刑貳年。扣案之挖土機壹部、併裝車貳
輛，均沒收。
乙○○共同犯山坡地保育利用條例第三十四條第一項之非法使用
罪，處有期徒刑柒月。緩刑貳年。扣案之挖土機壹部、併裝車貳
輛，均沒收。
    事  實
一、緣坐落高雄縣杉林鄉○○村○○○段766-105 地號土地，係
    屬經主管機關依山坡地保育利用條例公告之國有山坡地保育
    區之國有土地，管理權人為財政部國有財產局。上開土地原
    為甲○○母親彭雲妹向財政部國有財產局承租，惟租賃關係
    業於民國90年4 月13日消滅。甲○○明知上開土地未經許可
    不得擅自整地採取土石，竟與丙○○、乙○○共同基於在公
    有山坡地擅自整地採取土石之犯意聯絡，未經主管機關許可
    ，先由丙○○於97年5 月22日起至同月28日止，駕駛挖土機
    在上開土地內整地，整地區域範圍為990 平方公尺。嗣因丙○○於附近之濟公殿擔任廟公，該廟需要土石填地，同年5
    月28日某時，丙○○遂與其所僱用之乙○○2 人分別駕駛其
    等所有之拼裝車各1 部至上開土地，將整地所採取之土石，
    接續放入丙○○之拼裝車及乙○○之拼裝車內各1 次加以竊
    取，共計採取約10立方公尺之土石，得手後載至高雄縣杉林
    鄉金龍山濟公殿旁空地（杉林鄉○○○段1344地號）置放。
    嗣於97年5 月28日20時許，乙○○駕駛拼裝車載運士石前往
    高雄縣杉林鄉金龍山濟公殿旁空地堆置時，為高屏溪流域管
    理委員會當場查獲，始循線查悉上情。
二、案經高雄縣警察局旗山分局移送臺灣高雄地方法院檢察署檢
    察官偵查起訴。
    理  由
壹、證據能力部分：
    按刑事訴訟法第159 條之5 明定：「被告以外之人於審判外
    之陳述，雖不符前4 條之規定，而經當事人於審判程式同意
    作為證據，法院審酌該言詞陳述或書面陳述作成時之情況，
    認為適當者，亦得為證據。」、「當事人、代理人或辯護人
    於法院調查證據時，知有第159 條第1 項不得為證據之情形
    ，而未於言詞辯論終結前聲明異議者，視為有前項之同意」
    。查本件被告甲○○、丙○○、乙○○、證人許峻僑於警詢
    及偵查之陳述，證人詹立明於檢察事務官詢問之陳述，被告
    、辯護人及檢察官均同意作為證據，其中證人許峻僑已於原
    審到庭行交互詰問，其餘證人則經被告捨棄對質詰問權，而
    上開陳述均係依法取得，且當時並無外在壓力、人情干擾等
    情事，均屬出於渠等任意性之陳述，是上開證人於警詢及偵
    查所為陳述，均有證據能力。
貳、實體部分：
一、訊據被告3 人固坦承被告甲○○將上開土地提供予丙○○整
    地，整地後由丙○○、乙○○於上開時地，分別駕駛上開挖
    土機、拼裝卡車，挖取並載運上開數量之土石等情，惟均否
    認有何違反山坡地保育條例之犯行，被告甲○○辯稱：我讓
    丙○○使用的不是山坡地，且我也不知他們有採取土石云云
    ；被告丙○○辯稱：我係向甲○○借用上開土地欲種植作物
    ，因上開土地高低不平，才進行整地工作，我不知該地係屬
    山坡地云云，被告乙○○辯稱：我係受丙○○之託載運土石
    ，我不知該地係山坡地云云。經查：
  (一)上開766-105 地號土地，係經主管機關依山坡地保育利用條
    例公告之國有山坡地保育區之國有土地，管理權人為財政部
    國有財產局，被告甲○○對上開土地無合法使用權，甲○○
    私自許可丙○○整地採取土石，被告丙○○、乙○○於上開
    時地採取土石約10立方公尺，並載至高雄縣杉林鄉金龍山濟
    公殿旁空地置放等情，業據被告丙○○、乙○○自承於整地
    後挖取2 車約共10立方公尺之土石，載運至濟公殿而被查獲
    等情在卷（見本院卷第64頁），核與證人即查獲本案之員警
    詹立明於偵查中證述：上開土地於97年5 月28日現場情形係
    坑洞旁有放一些砂石，被查獲的二車是直接挖起來就放在車
    上等語（見偵二卷第20頁），證人即國有財產局臺灣南區辦
    事處人員許峻僑於原審到庭證述：上開土地之前有租給彭雲
    妹，後來他違反租約沒有自任耕作，遭註銷租約，甲○○係
    彭雲妹之子，被告3 人均未經國有財產局同意或授權可使用
    該地或採取土石等情相符（見原審卷2 第32-33 頁）。又上
    開土地係屬山坡地保育利用條例公告之山坡地，為國有土地
    ，由財政部國有財產局管理中，有土地登記第二類謄本（見
    警卷二第10頁）及高雄縣政府府農保字第0990036519號函文
    在卷可稽，復有現場相片36張在卷可佐（見警1 卷第32-37
    頁）。是上開事實，應堪認定。
  (二)被告甲○○雖以上揭情詞置辯，惟被告甲○○前於90年間，
    因涉嫌在上開土地採取砂石及堆置砂石，為警移送臺灣高雄
    地方法院檢察署偵辦，而該土地與被告甲○○之母彭雲妹原
    訂之耕地租約，因未自任耕作並有違反法令及約定用途之使
    用情形，致該租約無效，租賃關係已消滅，並應於90年5 月
    18日前將該土地交還財政部國有財產局等情，有該署90年度
    偵字第5475號不起訴處分書及財政部國有財產局臺灣南區辦
    事處90年4 月13日台財南管第090009210 號函附卷可稽（見
    警2 卷第8 頁及偵查卷第22頁）。又被告甲○○於偵查中自
    陳：大概是90年開始就沒有收到租金繳納單子，不過後來有
    收到國有土地使用補償金的繳納通知書等語，而依被告甲○○於警詢中所提出之其他地號之國有土地使用補償金繳納通
    知書，其上均記載：「您使用下列土地無合法使用權源，依
    民法第179 條規定應給付不當得利」，有前開通知書2 紙附
    卷可佐，另被告甲○○與其母親彭雲妹於90年間時，即已使
    用該筆土地多年，此有上開處分書在卷可稽，是被告甲○○
    顯知其係非法占用上開土地甚明。又上開766-105 地號土地
    ，於69年2 月6 日即經台灣省政府六九府農山字第120166號
    公告為屬山坡地保育利用條例公告之國有山坡地範圍，是被
    告甲○○所辯不知該地係屬公告之山坡地，自難採信。被告
    甲○○明知對該地無合法使用權源，竟私自同意被告丙○○
    在上開土地整地耕作，致被告丙○○擅自整地、採取土石受
    有受刑事追訴之風險，足認被告甲○○與被告丙○○應係有
    共同整地採取土石之犯意甚明。
  (三)被告丙○○雖否認知悉上開土地為國有土地一節，惟其亦自
    陳：甲○○有說要繳租等語，且被告甲○○亦供陳：我有將
    土地使用補償金的繳納通知書拿給丙○○，他說他之後再繳
    等語，是被告丙○○自當知悉上開土地為國有土地無訛。至
    被告乙○○雖以上詞置辯，然上述國有土地，位於高雄縣杉
    林鄉集來村通仙巷玉皇宮旁門，被告乙○○則居住於同村不
    遠處，實難認其不知該處產權係屬國有，再者，被告乙○○
    於97年5 月28日18時前往載運砂石之際，當時尚未日落，有
    日出日沒時刻表1 份在卷可佐，其自可清楚看見現場業已被
    開挖成一坑洞，其竟未就該處土地為何人所有一事向被告丙○○加以詢問，應認其主觀上已對被告丙○○非法盜採砂石
    之事實有所預見。是被告乙○○與被告丙○○應係有共同整
    地採取土石之之犯意甚明。
  (四)按「除有正當理由而無法避免者外，不得因不知法律而免除
    刑事責任」，刑法第16條前段定有明文。被告3 人雖均辯稱
    不知上開土地係屬山坡地保育利用條例公告之國有山坡地範
    圍，然被告既有未經許可擅自整地採取土石之行為，尚難以
    不知法律規定做為犯罪免責之事由。
  (五)按共同正犯，係共同實施犯罪行為之人，在共同意思範圍內
    ，各自分擔犯罪行為之一部，相互利用他人之行為，以達其
    犯罪之目的，其成立不以全體均參與實施犯罪構成要件之行
    為為要件。共同正犯之意思聯絡，不限於事前有所謀議，僅
    於行為當時有共同犯意之聯絡，於行為當時，基於相互之認
    識，不論明示通謀或相互間默示合致，以共同犯罪之意思參
    與，均屬之；而行為分擔，亦不以每一階段皆有參與為必要
    ，倘具有相互利用其行為之合同意思所為，仍應負共同正犯
    之責，蓋共同正犯，於合同意思範圍內，組成一共犯團體，
    團體中任何一人之行為，均為共犯團體之行為，他共犯均須
    負共同責任，初無分別何一行為係何一共犯所實施之必要。
    （司法院大法官會議釋字第109 號解釋，最高法院88年度台
    上字第2230號、第2858號判決、73年台上字第1886號判例意
    旨參照）。被告甲○○雖辯稱其未參與該地採取土石之分工
    ，惟其與被告丙○○有共同整地採取土石之犯意聯絡，前已
    述明，其自應對合同意思範圍內之全部共犯行為，負共同正
    犯之責。
  (六)綜上所述，被告3 人上開所辯，顯屬卸責之詞，不足採信，
    其3 人確有違反山坡地保育利用條例第10條規定（在公有山
    坡地內擅自從事同條例第9 條第1 款至第9 款之採取土石使
    用）犯行，事證明確，堪以認定，均應予依法論科。
二、按在山坡地為採取土石之經營或使用，其土地之經營人、使
    用人或所有人，於其經營或使用範圍內，應實施水土保持之
    處理與維護；在公有或他人山坡地內，不得擅自墾殖、佔用
    或從事前條第1 款至第9 款之開發、經營或使用，山坡地保
    育利用條例第9 條第4 款、第10款、第10條分別定有明文。
    次按同條例第34條第1 項之規定，固重在保護山坡地，防止
    濫墾、濫建，但亦含有竊佔罪之本質，以未經土地所有權人
    同意，或對該山坡地無使用權源，竟擅自墾殖或開發、經營
    為要件。且上開土地僅以「公有」及「他人」之山坡地為限
    ，並不及於「自己所有之山坡地」。再同條例第34條第1 項
    立法目的固重在山坡地自然生態景觀、涵養水源等水土保持
    處理與維護，及資源保育之有效利用，然其同時規範不得在
    他人山坡地內，擅自從事採取土石使用之犯行，本質上即為
    刑法第320 條第1 項竊盜罪之特別規定，依特別法優於普通
    法之法律競合關係，即應擇一適用同條例第34條第1 項規定
    論處，自不再論以竊盜罪名（參最高法院93年度台上字第28
    33號、92年度台非字第232 號、90年度台上字第2327號判決
    意旨）。
三、核被告3 人所為，均係違反山坡地保育利用條例第9 條第4
    款、第10條之「在公有或他人山坡地內不得擅自墾殖、佔用
    或從事前條第1 款至第9 款之開發、經營或使用」規定，而
    犯同條例第34條第1 項之非法使用罪。被告3 人就本件違反
    山坡地保育利用條例之犯行，互有犯意聯絡、行為分擔，依
    刑法第28條規定，均論以共同正犯。被告3 人基於單一在公
    有山坡地內從事使用之犯意，接續自97年5 月22日至同年5
    月28日止，對同一範圍之上開766-105 地號之山坡地非法使
    用挖取土石，為單純一罪。又被告3 人在國有山坡地內非法
    開發盜採土石之犯行，依上開說明，僅應依同條例第34條第
    1 項規定論處，不再另論以刑法第320 條第1 項之竊盜罪。
    公訴人於本案雖僅就刑法第320 條之竊盜罪名起訴，惟其於
    原審審理中已另追加被告涉犯山坡地保育利用條例第34條第
    1 項之罪名，且認兩罪係法律競合關係（原審卷2 第31頁）
    ，附此敘明。另公訴人雖認被告於上開土地挖取土石之體積
    達1120立方公尺，惟被告丙○○、乙○○均辯稱僅挖取2 車
    共約10立方公尺之土石（見本院卷第64頁），因本案經警查
    獲挖取運送之土木僅10立方公尺，參以上開766-105 地號於
    90年間即因多名被告涉嫌挖取該地土石而遭查辦，此有上開
    90年度偵字第5475號不起訴處分書在卷可稽，是於別無積極
    證據之下，尚難認被告有挖取1120立方公尺土石之犯行，併
    予敘明。
四、原審據以論處被告丙○○、乙○○2 人罪刑，諭知被告甲○○無罪，固非無見；惟查：(一)原審以本件經查獲盜採土石時
    ，被告甲○○不在現場，現場未查獲任何被告甲○○所有之
    機具或車輛等情，即逕予論處被告甲○○無罪，尚有未合。
    (二)被告3 人均係共犯山坡地保育利用條例第34條第1 項之非
    法使用罪，原審僅對被告丙○○、乙○○2 人論以竊盜罪，
    亦有未洽。檢察官以上情據為上訴理由，指摘原判決不當，
    為有理由，應由本院將原判決撤銷改判。
五、爰審酌被告3 人對該山坡地無使用權限，卻擅自整地並採取
    土石、破壞地貌，影響山坡地之保育利用，惟念其所採取之
    土石數量非巨，經查獲後已回復地貌原狀（見原審卷2 第42
    頁相片），被告丙○○為使用之僱主，情節較重；被告乙○○為受僱人，情節稍輕，被告甲○○明知無該地使用權卻仍
    與其他被告共謀整地使用國有山坡地，暨其等犯罪之動機、
    目的、手段及所生危害等一切情狀，分別量處被告3 人如主
    文所示之刑。扣案之挖土機1 部、併裝車2 輛分別係被告丙○○、乙○○2 人所有，且用以挖取土石並加以運送等情，
    已據其陳明在卷，並有扣案物品目錄表在卷可稽（見警1 卷
    第18頁），上開挖土機及併裝車既係供被告共犯山坡地保育
    利用條例第34條第1 項之罪所使用之機具，應依同條例第34
    條第5 項規定，併予諭知沒收。
六、末查，被告甲○○、乙○○2 人未曾受有期徒刑以上刑之宣
    告，被告丙○○前因故意犯罪受有期徒刑以上刑之宣告，執
    行完畢後，5 年以內未曾因故意犯罪受有期徒刑以上刑之宣
    告者，此有臺灣高等法院被告前案紀錄表3 份在卷可稽，渠
    等因一時失罹，致罹刑章，相信經此次偵查、審判程序後，
    當知所警惕，而無再犯之虞，是本院認前開所宣告之刑，以
    暫不執行為適當，爰依刑法第74條第1 項第1 、2 款規定宣
    告緩刑2 年，並依刑法第74條第2 項第4 款規定，命被告甲○○向國庫支付如主文所示之金額，以啟自新。
據上論結，應依刑事訴訟法第369 條第1 項前段、第364 條、第
299 條第1 項前段，山坡地保育利用條例第34條第1 項、第5 項
、刑法第11條前段、第28條、第74條第1 項第1 、2 款、第2 項
第4 款，判決如主文。
本案經檢察官許月雲到庭執行職務。
中    華    民    國    99    年    2     月    23    日
                  刑事第一庭    審判長法  官  周賢銳
                                      法  官  黃仁松
                                      法  官  施柏宏
以上正本證明與原本無異。
如不服本判決應於收受本判決後10日內向本院提出上訴書狀，其
未敘述上訴理由者，並得於提起上訴後10日內向本院補提理由書
狀（均須按他造當事人之人數附繕本）「切勿逕送上級法院」。
中    華    民    國    99    年    2     月    24    日
                                      書記官  魏文常
附錄本件判決論罪科刑法條：
山坡地保育利用條例第34條第1項
違反第10條規定者，處6 月以上5 年以下有期徒刑，得併科新台
幣60萬元以下罰金。
山坡地保育利用條例第10條
在公有或他人山坡地內，不得擅自墾殖、占用或從事前條第 1 款
至第 9 款之開發、經營或使用。

司法院資訊處製作；財團法人民間司法改革基金會備份。
